最　高　行　政　法　院　判　決
　　　　　　　　　　　　　　　　　　 96年度判字第01821號
上　訴　人　禾農牧場股份有限公司
代　表　人　甲○○
被 上訴 人　財政部臺灣省南區國稅局
代　表　人　邱政茂
上列當事人間因菸酒稅法事件上訴人對於中華民國95年3月22日
高雄高等行政法院94年度訴字第827號判決，提起上訴，本院判
決如下：
　　主  文
上訴駁回。
上訴審訴訟費用由上訴人負擔。
　　理  由
一、上訴人未依菸酒稅法規定辦妥產品登記，擅自於民國91年11
    月間及92年1月間產製應稅酒品米穀米酒及阿米諾米酒（均
    係稻香料理米酒「去鹽」）計1,300箱、4,810箱（計18,720
    公升、69,264公升）出廠，涉嫌違反菸酒稅法第9條及第12
    條規定，案經被上訴人查獲，核定逃漏菸酒稅新台幣（下同
    ）2,808,000元、12,813,840元，除對其補徵上開稅額外，
    並分別(一)、就91年度部分依同法第16條第1款及第19條第1款
    規定，就未辦理產品登記部分處以罰鍰25,000元及按應補稅
    額2,808,000元處以2倍之罰鍰5,616,000元，合計5,641,000
    元。(二)、就92年度部分依同法第19條第1款規定，按應補稅
    額12,813,840元處以2倍之罰鍰25,627,680元。另其生產之
    金斗笠米酒及省產米酒，帳載數量與實際盤點數量不符，共
    計短少631.2公升，逃漏菸酒稅116,772元，違反菸酒稅稽徵
    規則第20條第1項第2款規定，被上訴人乃依菸酒稅法第19條
    第5款規定，按應補稅額116,772元處以2倍之罰鍰。又其生
    產之正庄料理米酒銷貨退回未入帳，違反菸酒稅稽徵規則第
    20條第1項第5款規定，被上訴人復依菸酒稅法第16條第2款
    規定處以罰鍰25,000元。上訴人均表不服，分別申請復查，
    未獲變更；各自提起訴願，經訴願決定將罰鍰部分撤銷，囑
    由被上訴人另為處分。經被上訴人重核復查決定結果就上開
    (一)部分變更罰鍰為5,616,000元，就其餘部分維持原核定；
    上訴人仍不服，分別提起訴願，均遭決定駁回；遂就罰鍰部
    分(本稅部分由原審另案審理)提起本件行政訴訟。
二、上訴人於原審起訴主張：上訴人所加工處理之米酒，並非循
    菸酒稅法第2條第3款第4目所定之米酒製程予以製造，僅係
    將公賣局產製之稻香料理米酒作去鹽處理，依一般人之認知
    ，並不屬新產製之酒品。又依上訴人開立統一發票所載售價
    每箱720元或650元，若應繳交酒稅，每瓶容量0.6公升應繳1
    11元，每箱（24瓶）合計2,664元，上訴人替人代工者每箱
    只收代工費50元，與應繳之酒稅相差太遠，此外若上訴人知
    悉該去鹽米酒屬新產品，應繳交酒稅，自不會以低廉之價格
    銷售。又上訴人係信賴被上訴人所屬潮州稽徵所承辦人陳志
    恆告以稻香料理米酒做去鹽處理，非屬新產製酒品，且公賣
    局已經完稅，不必再繳稅款，故未辦新產品登記及申報酒稅
    ，且被上訴人多次會同屏東縣政府主管菸酒管理之承辦人員
    前往上訴人處視察，皆未告知上訴人系爭酒品為新產品並鼓
    勵上訴人繼續生產，上訴人自有信賴保護原則適用云云，請
    求撤銷訴願決定及原處分關於罰鍰部分。
三、被上訴人則以：上訴人主張信賴被上訴人所屬潮州稽徵所承
    辦人陳志恆所言，故未依規定辦理產品登記及申報酒稅乙節
    。經查，上訴人出廠售與消費者之型態既為「米酒」，自應
    依規定辦理產品登記及申報繳納菸酒稅，且陳志恆答覆內容
    ，非授予利益之行政處分，稽徵機關如於核課期間內發現漏
    徵稅額，仍應依法補徵，納稅義務人尚無信賴保護原則之適
    用；上訴人以稻香料理米酒為原料，用機器將該料理米酒加
    工去鹽產製成「米酒」，並分裝為「米榖米酒」及「阿米諾
    米酒」，以低於菸酒稅之價格出廠販售與消費者之行為，業
    經財政部91年12月27日台財稅字第0910458357號函釋示，應
    依規定辦理產品登記及按「米酒」稅額課徵菸酒稅。又上揭
    函釋為行政主管機關就行政法規所為之釋示，參諸司法院釋
    字第287號解釋意旨，該函釋係闡明法規之原意，應自法規
    生效日起有其適用，從而被上訴人依首揭規定，處以上訴人
    罰鍰，並無不合等詞置辯。
四、原審斟酌全辯論意旨及調查證據之結果，以：（一）按「本
    法用詞定義如下︰1、產製︰包括製造、分裝等有關行為。
    ．．．3、酒︰指含酒精成分以容量計算超過百分之0.5之飲
    料、其他可供製造或調製上項飲料之未變性酒精及其他製品
    。但不包括菸酒管理法第4條得不以酒類管理之酒類製劑。
    其分類如下︰．．．(四)米酒︰指以米類為原料，採用阿米諾
    法製造，經蒸煮、糖化發酵、蒸餾、調合酒精而製得之酒，
    其成品酒之酒精成分以容量計算不超過百分之20，在包裝上
    標示專供烹調用酒之字樣者。(五)料理酒︰以榖類或其他含澱
    粉之植物性原料經糖化後加入酒精製得產品為基酒；或直接
    以釀造酒、蒸餾酒、酒精為基酒；加入百分之0.5以上之鹽
    ，添加或不添加其他調味料，調製而成供烹調用之酒。．．
    ．。」為菸酒稅法第2條第1款及第3款第4目、第5目所明定
    ，據此規定可知米酒與料理酒二者最大之差別乃在於料理酒
    含有百分之0.5以上之鹽分；另參照同法第8條之規定，米酒
    之應徵稅額自91年及92年起分別調整為150元及185元，而料
    理酒每公升僅徵收22元，其稅額差距高達5倍至8倍不等。而
    本件上訴人為菸酒稅廠商，對於其間差異應甚明瞭，況上訴
    人亦自承其深知產製米酒前須申辦產品登記並徵收稅捐，則
    上訴人以低稅率之稻香料理米酒為原料，利用去鹽機將該料
    理酒加工去鹽產製成高稅率之米酒，並分裝為「米穀米酒」
    及「阿米諾米酒」，揆諸前揭規定，自屬產製酒品之行為。
    （二）上訴人將稻香料理米酒去鹽處理後，再分裝為「米穀
    米酒」及「阿米諾米酒」出廠銷售，已如前述，亦即上訴人
    所產製販售者確為米酒，而其中有部分酒品係以「阿米諾米
    酒」之名稱出廠銷售，核與菸酒稅法第2條第3款第4目所定
    「米酒」之製造方法—「阿米諾法」使用之名稱相同，則上
    訴人欲將系爭酒品作為「米酒」銷售之意圖，甚為明顯。從
    而，上訴人主張其以去鹽機將稻香料理米酒作去鹽處理，與
    菸酒稅法規定之米酒製造方法不同，不屬於新產製之酒品云
    云，並不可採。(三)次按，本件證人即被上訴人所屬潮州稽
    徵所職員陳志恆於上訴人另案高雄高等行政法院94年度訴字
    第473號菸酒稅法事件（本稅部分）於行準備程序時到庭證
    稱，當時僅告知上訴人公司職員黃賜惠米酒與料理米酒係適
    用不同稅率，並未明確告以稻香料理米酒去鹽產品無須繳稅
    情事，上訴人空言主張陳志恆告以系爭酒品勿庸登記云云，
    要難憑採。至證人黃賜惠雖於前揭案件審理時到庭稱：「陳
    志恆表示『已經完稅的東西不要再來煩我了，不用繳稅的東
    西一再詢問做什麼』。」等語，縱證人黃賜惠陳稱確於91年
    9月初向被上訴人所屬潮州稽徵所職員陳志恆查詢，且經陳
    志恆為上開答覆為屬實，其既相信陳志恆之指導，又何須於
    同年10月、11月再度以口頭詢問，顯違常理，是以其係上訴
    人公司總經理助理，所為之證言，又與常情有違，即難憑採
    ，且事關公司產品課稅之重大事項，焉僅以口頭詢問？又證
    人黃賜惠向承辦人員詢問時，僅為口頭陳述，並未提出實際
    產品供承辦人員查核，則承辦人員就黃賜惠口頭詢問事項所
    為之答覆，亦僅係單純基於便民之考量而提供行政資訊予民
    眾參考，並無一足令人民產生信賴之國家形式行為存在，且
    自無信賴保護原則之適用。再者，如上訴人確係「信賴」該
    承辦人員陳志恆之告知而產製系爭酒品，為何又於事後再就
    系爭酒品適用稅率之疑義向財政部函詢？上訴人所訴前詞，
    亦屬矛盾。是上訴人主張其係因信賴陳志恆當時之答覆故未
    申辦產品登記，有信賴保護原則適用云云，並不可採。（四
    ）至上訴人主張被上訴人多次會同屏東縣政府主管菸酒管理
    之承辦人員前往上訴人處視察，皆未告知上訴人系爭酒品為
    新產品並鼓勵上訴人繼續生產，亦自有信賴保護原則適用。
    然查，證人即屏東縣政府財政局課員王美好到庭結稱內容，
    可知有關上訴人產製之系爭酒品應否辦理產品登記乙事，並
    無明確之指導行為，自難以其前揭供述為上訴人有利之認定
    ；至陳秀娟固於91年12月17日上午至上訴人公司訪察，且對
    上訴人公司總經理陳春成製作訪問筆錄，有該訪問紀要在卷
    可佐，縱陳秀娟會同被上訴人人員前往上訴人處視察，被上
    訴人人員及陳秀娟均未告知上訴人系爭酒品為新產品云云，
    揆諸前揭說明，自無信賴保護原則之適用。再以上訴人另主
    張其若知悉系爭酒品屬新產品，應繳交酒稅，自不會以低廉
    之價格出售云云，無非倒果為因，亦不可採。（五）綜上所
    述，上訴人前揭主張既不可採，則本件上訴人未向工廠所在
    地主管稽徵機關申辦米酒之產品登記，即擅自於91年及92年
    間產製應稅酒品「米穀米酒」及「阿米諾米酒」出售；另其
    生產之金斗笠米酒及省產米酒等酒品之帳載數量與實際盤點
    數量不符，計短少631.2公升，及其生產之正庄料理米酒銷
    貨退回未入帳等，被上訴人乃分別依菸酒稅法第16條第1款
    、第2款、第19條第1款、第5款規定，予以裁罰，如前所述
    ，並無違誤。訴願決定予以維持，亦無不合，上訴人起訴意
    旨求為均予撤銷，為無理由，應予駁回。並明本件事證業
    臻明確，兩造其餘攻擊防禦方法核與判決之結果並無影響，
    無逐一論述之必要。
五、上訴意旨略以：(一)、按菸酒稅法第2條第3款第4目對於米酒
    之定義，須以「阿米諾法」製造，經蒸煮、糖化發酵、蒸餾
    、調合酒精而製得之酒，始足當之，被上訴人公布之菸酒稅
    報繳手冊第11點亦持同樣見解。上訴人既非以「阿米諾法」
    經蒸煮、糖化發酵、蒸餾、調合酒精而製成米酒，自不屬於
    菸酒稅法第2條第3款第4目規定之米酒。原判決未察，自有
    適用法令不當之違誤。(二)、復依菸酒稅法課徵菸酒稅者，需
    廠商有產製菸酒之行為，且產製之菸酒係屬菸酒稅法規定之
    菸酒，始足當之，「銷售型態」自非前揭產製行為。財政部
    91年12月27日台財稅字第0910458357號函釋，謂上訴人出廠
    售與消費者之型態為「米酒」，應按米酒稅額課稅云云，已
    牴觸上開菸酒稅法之規定。並增加法律所無之限制，違反法
    律保留原則。原審未察，竟採為判決之基礎，原判決難謂適
    法。為此，請求廢棄原判決，發回高雄高等行政法院再為審
    理等語。
六、本院查：按「菸酒稅之納稅義務人如下：1、國內產製之菸
    酒，為產製廠商。2、委託代製之菸酒，為受託之產製廠商
    。」「酒之課稅項目及應徵稅額如下：．．．4、米酒：每
    公升稅額逐年調整徵收如下：．．．(三)民國91年起︰新台幣
    150元。(四)民國92年起︰新台幣185元。」「菸酒產製廠商除
    應依菸酒管理法有關規定，取得許可執照外，並應於開始產
    製前，向工廠所在地主管稽徵機關辦理菸酒稅廠商登記及產
    品登記。」「納稅義務人有下列情形之一者，處新台幣1萬
    元以上5萬元以下罰鍰，並通知其依限補辦或改正﹔屆期仍
    未補辦或改正者，得連續處罰︰1、未依第9條或第10條規定
    申請登記者。2、未依菸酒稅稽徵規則之規定報告或報告不
    實者。」「納稅義務人有下列逃漏菸酒稅及菸品健康福利捐
    情形之一者，除補徵菸酒稅及菸品健康福利捐外，按補徵金
    額處1倍至3倍之罰鍰：1、未依第9條規定辦理登記，擅自產
    製應稅菸酒出廠者。．．．5、廠存原料或成品數量，查與
    帳表不符者。」為菸酒稅法第4條第1項第1款及第2款、第8
    條第4款第3目及第4目、第9條、第16條第1款、第2款及第19
    條第1款、第5款所明定。又「民眾購買料理米酒以機器將該
    料理米酒『純化』為米酒者，因『純化』屬『加工產製』行
    為，仍應受菸酒管理法規範，並應依法取得酒製造業許可執
    照始得營業。故禾農牧場股份有限公司以稻香料理米酒加工
    產製之純化去鹽產品，仍應依法辦理菸酒廠商登記及產品登
    記，又菸酒稅以其出廠產品之型態歸類課稅，該公司購買加
    鹽米酒再純化為『米酒』，因出廠售與消費者之型態為『米
    酒』，故應按『米酒』稅額歸類課徵菸酒稅。」為財政部91
    年12月27日台財稅字第0910458357號函釋在案。查本件上訴
    人未依菸酒稅法規定辦妥產品登記，擅自於91年11月間及92
    年1月間產製應稅酒品米穀米酒及阿米諾米酒經被上訴人查
    獲，核定逃漏菸酒稅外，並分別依菸酒稅法第19條第1款規
    定，按應補稅額處以2倍之罰鍰，經核並無不合，而依菸酒
    稅法第2條第1款及第3款第4目、第5目所規定之米酒及料理
    酒之定義，其二者最大之差別乃在於料理酒含有百分之0.5
    以上之鹽分，另參照同法第8條之規定，米酒與料理酒行為
    時應徵稅額差距高達5倍至8倍不等，再依菸酒稅法第19條第
    1款規定，倘菸酒廠商未依規定於產製菸酒前，向主管稽徵
    機關辦理產品登記，即擅自產製應稅菸酒出廠，即該當該法
    條之要件，而應予以處罰。本件上訴人未經向主管稽徵機關
    登記，即以低稅率之稻香料理米酒為原料，利用去鹽機將該
    料理酒加工去鹽產製成高稅率之米酒，並分裝為應稅之「米
    穀米酒」及「阿米諾米酒」出廠銷售，揆諸前揭規定，自屬
    產製酒品之行為。至上訴人究否利用菸酒稅法第2條第3款第
    4目製造米酒之阿米諾法為製成米酒，即核與上訴人違反前
    開罰則無涉，上訴人主張原審判決未審及上訴人並非以「阿
    米諾法」製成米酒，有判決適用法令不當之違法，即無可採
    。再財政部91年12月27日台財稅字第0910458357號函釋，僅
    在釋明「民眾購買料理米酒以機器將該料理米酒『純化』為
    米酒者，因『純化』屬『加工產製』行為，仍應受菸酒管理
    法規範，並應依法取得酒製造業許可執照始得營業。」及「
    公司購買加鹽米酒再純化為『米酒』，因出廠售與消費者之
    型態為『米酒』，故應按『米酒』稅額歸類課徵菸酒稅。」
    ，申言之，該函釋僅在對「純化」料理酒為產製行為及純化
    後之米酒，係屬應稅之酒類為適用之說明，並未增加法律所
    無之限制，自亦無上訴人所主張該函釋有違法律保留原則之
    可言。原審採財政部該函釋為判決理由依據，依法並無違誤
    ，是原判決認本件原處分認事用法，均無違誤，維持原處分
    及訴願決定，而駁回上訴人在原審之訴，其所適用之法規與
    該案應適用之現行法規並無違背，並無所謂原判決有違背法
    令之情形；又證據之取捨與當事人所希冀者不同，致其事實
    之認定亦異於該當事人之主張者，不得謂為原判決有違背法
    令之情形。上訴人對於業經原判決詳予論述不採之事由再予
    爭執，核屬其主觀之見解，要難謂為原判決有違背法令之情
    形。本件上訴論旨，仍執前詞，指摘原判決違誤，求予廢棄
    ，難認有理由，應予駁回。
據上論結，本件上訴為無理由，爰依行政訴訟法第255條第1項、
第98條第1項前段，判決如主文。
中　　華　　民　　國　　96　　年　　10　　月　　11　　日
                  第二庭審判長法  官　鄭　淑　貞
                              法  官  黃　合　文
                              法  官　吳　明　鴻
                              法  官　鄭　小　康
                              法  官　帥　嘉　寶
以  上  正  本  證  明  與  原  本  無  異
中　　華　　民　　國　　96　　年　　10　　月　　11　　日
　　　　　　　　　　　　　　　書記官　郭　育　玎
